臺灣高等法院臺中分院刑事判決　　　　100年度上易字第229號
上　訴　人　臺灣南投地方法院檢察署檢察官
被　　　告　許雪香
選任辯護人　張英一律師
上列上訴人因被告詐欺案件，不服臺灣南投地方法院99年度易字
第490號中華民國99年12月27日第一審判決（起訴案號：臺灣南
投地方法院檢察署99年度偵字第2507號），提起上訴，本院判決
如下：
    主    文
上訴駁回。
    理    由
一、公訴意旨略以：被告許雪香依其年齡、智力及擔任會計工作
    之社會歷練，可預見詐騙集團經常以中獎、退稅及帳戶遭冒
    用等各種理由誘使被詐騙人將款項匯入其指定之金融帳戶，
    並立即將所詐騙之款項以金融卡在自動櫃員機提領一空，並
    藉此阻斷檢警人員之追查，且此種犯罪類型於社會中早已屢
    見不鮮，因此如將其個人申辦之金融帳戶存摺、印章、金融
    卡、密碼等帳戶資料任意交付他人，即等於容任他人利用其
    金融帳戶作為詐欺犯罪使用工具，而不違反其本意，詎被告
    仍基於上開幫助詐欺之故意，於民國（下同）99年3月25日
    15時22分許之前某不詳時間，將其在彰化商業銀行南投分行
    所開設帳號00000000000000號帳戶（下稱上開帳戶）之金融
    卡及密碼交付予不詳詐騙集團之成員，而該不詳詐騙集團之
    某成員於99年3月25日13時47分許，假冒友人「阿中」打電
    話給告訴人羅宇軒，要求借款新臺幣（下同）6萬元，致使
    告訴人陷於錯誤，而於同日15時16分許匯款3萬元至被告上
    開帳戶，並隨即遭不詳詐騙集團之成員在中國信託商業銀行
    臺中市○○區○○路1段378之17號之自動櫃員機以被告上開
    帳戶之金融卡將3萬元提領一空。嗣告訴人發覺有異，向友
    人「阿中」求證後，始知受騙而報警偵辦，因認被告所為，
    係涉犯刑法第30條第1項前段、第339條第1項之幫助詐欺取
    財罪嫌云云。
二、按犯罪事實應依證據認定之，無證據不得認定犯罪事實；又
    不能證明被告犯罪或其行為不罰者，應諭知無罪之判決，刑
    事訴訟法第154條第2項第301條第1項分別定有明文。又所
    謂認定犯罪事實之證據，係指足以認定被告確有犯罪行為之
    積極證據而言，該項證據自須適合於被告犯罪事實之認定，
    始得採為斷罪資料；又事實之認定，應憑證據，如未能發現
    相當證據，或證據不足以證明，自不能以推測或擬制之方法
    ，以為裁判基礎（最高法院29年上字第3105號、40年臺上字
    第86號判例意旨可資參照）。且認定犯罪事實所憑之證據，
    雖不以直接證據為限，間接證據亦包括在內，然而無論直接
    證據或間接證據，其為訴訟上之證明，須於通常一般人均不
    致有所懷疑，而得確信其為真實之程度者，始得據為有罪之
    認定，倘其證明尚未達到此一程度，而有合理之懷疑存在時
    ，即難遽採為不利被告之認定（最高法院76年臺上字第4986
    號判例意旨參照）。另刑事訴訟法第161條第1項規定：檢察
    官就被告犯罪事實，應負舉證責任，並指出證明之方法。因
    此，檢察官對於起訴之犯罪事實，應負提出證據及說服之實
    質舉證責任。倘其所提出之證據，不足為被告有罪之積極證
    明，或其指出證明之方法，無從說服法院以形成被告有罪之
    心證，基於無罪推定之原則，自不能為被告有罪之判決（最
    高法院92年臺上字第128號判例意旨參照）。
三、證據能力之說明：
    按公務員職務上製作之紀錄文書、證明文書，及從事業務之
    人於業務上或通常業務過程所須製作之紀錄文書、證明文書
    ，除顯有不可信之情況外，得為證據，刑事訴訟法第159條
    之4第1款、第2款分別定有明文。查卷附之被告上開帳戶之
    開戶基本資料1份、臺北市警察局松山分局中崙派出所受理
    詐騙帳戶通報警示簡便格式表1份、內政部警政署反詐騙案
    件紀錄表1份、臺新銀行自動櫃員機交易明細表1紙、彰化商
    業銀行南投分行99年9月24日彰投字第0992222號函1份、彰
    化商業銀行南投分行99年11月9日彰投字第0992612號函及所
    附上開帳戶之存摺存款帳號資料及交易明細查詢1份、彰化
    商業銀行南投分行100年4月6日彰投字第1000764號函1份、
    中國信託商業銀行股份有限公司100年4月18日中信銀000000
    00004462號函1份、東震股份有限公司100年3月31日東字第
    100030028號函及所附被告之2010年3月份出勤明細表1份、
    97年、98年度之稅務電子閘門財產所得調件明細表1份、臺
    灣中小企業銀行南投分行99年11月30日99南投字第09900010
    95號函附被告於臺灣中小企業銀行南投分行所申設帳戶之活
    期存款交易明細1份、臺灣省自來水股份有限公司第四區管
    理處南投營運所99年11月30日臺水四投業字第0990003947號
    函附用戶用水明細表1份、臺灣電力股份有限公司南投區營
    業處99年12月2日D南投字第09911004851號函檢附被告住家
    之電號00000000000、00000000000之用電資料表1份、臺灣
    中小企業銀行南投分行100年4月29日100南投字第100000020
    9號函1份，分別係屬公務員及從事業務之人於通常業務過程
    所為之紀錄文書，無預見日後可能會被提供作為證據之偽造
    動機，且查無其他顯然不可信之情況，依上揭條文規定，得
    作為證據。
四、公訴意旨認被告涉犯幫助詐欺取財罪嫌，無非係以告訴人於
    警詢時、偵查中之指訴、內政部警政署反詐騙案件紀錄表、
    匯款單影本、彰化銀行客戶基本資料查詢、存款存摺交易明
    細查詢、彰化商業銀行南投分行99年9月24日彰投字第09922
    22號函各1份，而告訴人遭詐騙集團詐騙3萬元，並將款項匯
    入被告上開帳戶，隨即被提領一空，足認被告上開帳戶確係
    由詐欺集團使用作為詐欺取財及提領款項之用，且被告既供
    稱上開金融卡一直在其身上，並未交付他人，亦無其他人可
    取得其金融卡，且前揭提款時間其在南投公司上班，並未赴
    臺中市提款，則必係被告將上開帳戶之金融卡、密碼交付他
    人以提領詐騙款項，始符合經驗及論理法則，故足堪認定被
    告將上開帳戶之金融卡、密碼交付他人之事實，為其主要之
    論據。訊據被告堅詞否認有何幫助詐欺取財之犯行，辯稱：
    其未將上開帳戶之金融卡交付予不法集團成員，上開帳戶之
    金融卡仍在其保管持有中，足見其確實未將金融卡出賣或交
    付他人使用，若係詐騙集團持以使用，亦不可能再交還予被
    告，且其家庭經濟狀況亦無須出賣帳戶，而其於99年4月2日
    曾主動至南投縣政府警察局南投派出所詢問何以其所有帳戶
    均遭凍結，更徵其並無幫助詐欺之行為，此外，不法集團成
    員亦有可能係間接自上開與其具有密切關係之親朋好友手中
    取得上開帳戶之金融卡，亦有不知何因而知悉密碼或射倖解
    出密碼之第三人竊取上開帳戶之金融卡，並於領款後再物歸
    原處之可能，另上開帳戶於99年3月22日無摺存入500元，是
    其準備要以上開帳戶作為繳納水電費之扣帳帳戶，而請其先
    生王銘毅代為辦理無摺存款等語。
五、經查：
  (一)彰化商業銀行南投分行帳號00000000000000號帳戶，確係被
    告申請設立一節，為被告所自承，並有被告上開帳戶之開戶
    基本資料1份在卷可稽（見本院卷第20頁），此情應堪認定
    。又告訴人遭不詳歹徒撥打電話假冒友人「阿中」，要求借
    款6萬元等手法詐騙，因而陷於錯誤，並於99年3月25日15時
    16分許匯款3萬元至被告上開帳戶，旋分別於同日15時22分7
    秒、15時23分41秒在設於臺中市○○區○○路1段378之17號
    統一便利超商東侑店內之中國信託商業銀行自動櫃員機遭提
    領2萬元、1萬元等情，業據告訴人於警詢時、偵查中指訴歷
    歷（見偵卷第13至15頁、27頁），並有臺北市警察局松山分
    局中崙派出所受理詐騙帳戶通報警示簡便格式表1份、內政
    部警政署反詐騙案件紀錄表1份、臺新銀行自動櫃員機交易
    明細表1紙、彰化商業銀行南投分行99年11月9日彰投字第09
    92612號函及所附上開帳戶之存摺存款帳號資料及交易明細
    查詢1份、彰化商業銀行南投分行100年4月6日彰投字第1000
    764號函1份、中國信託商業銀行股份有限公司100年4月18日
    中信銀00000000004462號函1份在卷足憑（見偵卷第17至19
    頁，原審卷第10至11頁，本院卷第81、83頁），是此部分事
    實，堪以認定。然上開證據，均僅足證明告訴人確有遭詐騙
    而將款項轉入被告所申設之上開帳戶之事實，尚不足以推論
    即係被告基於幫助他人詐欺取財之不確定故意，提供其上開
    帳戶之金融卡、密碼供詐欺集團用以詐騙告訴人之款項。
  (二)被告於99年3月間係於東震股份有限公司擔任會計，薪資轉
    帳戶設於臺灣中小企業銀行南投分行等情，為被告所自承，
    並有東震股份有限公司100年3月31日東字第100030028號函
    及所附被告之2010年3月份出勤明細表1份在卷可佐（見偵卷
    第5、39頁，原審卷第21頁，本院卷第85至86頁），並與被
    告97年、98年度之稅務電子閘門財產所得調件明細表所示被
    告各該年度薪資所得係東震股份有限公司給付一情相符（見
    原審卷第61至66頁），亦與臺灣中小企業銀行南投分行99年
    11月30日99南投字第0990001095號函附被告於臺灣中小企業
    銀行南投分行所申設帳戶之活期存款交易明細1份顯示於每
    月5日前後均有東震股份有限公司存入3至5萬元不等款項之
    情大致相合（見原審卷第31至44頁），足認被告於斯時具有
    正當工作及相對穩定收入。再依上開稅務電子閘門財產所得
    調件明細表，亦可知被告名下之財產尚有房屋1棟、田賦2筆
    、土地3筆及汽車1輛，而房地之現值共計330餘萬元，顯見
    被告並非經濟困窘之人，殊難想像其有何提供金融帳戶予詐
    騙集團使用之動機。
  (三)另被告迭於警詢時、偵查中及原審準備程序中供稱：上開帳
    戶之存摺及金融卡都還在其身上，不知道為何會有人於案發
    時持以使用等語（見偵卷第5、24、38頁，原審卷第17頁）
    ，並於原審準備程序中提出上開帳戶之金融卡，交由原審扣
    押在案（存放於原審卷證物袋內），則是否為被告將上開帳
    戶之金融卡、密碼提供予詐欺集團行騙，已非無疑。再者，
    被告自99年3月22日起至同年月25日止，均在位於南投市○
    ○○路186-1號4樓之東震股份有限公司正常上、下班，並無
    請假外出一節，有東震股份有限公司100年3月31日東字第10
    0030028號函及所附被告之2010年3月份出勤明細表1份在卷
    可佐（見本院卷第85至86頁），益徵應非由被告提供上開帳
    戶之資料予詐欺集團成員使用，且在告訴人於99年3月25日
    遭詐騙後，亦應非由被告持金融卡於同日15時22分7秒、15
    時23分41秒前往臺中市○○區○○路1段378之17號統一便利
    超商東侑店，操作設在其內之中國信託商業銀行自動櫃員機
    提領2萬元、1萬元甚明。是公訴意旨認係被告提供其上開帳
    戶之金融卡、密碼予詐欺集團使用云云，尚無積極證據可資
    證明，自無法為不利於被告之認定。
  (四)另檢察官尚提出彰化商業銀行南投分行99年9月24日彰投字
    第0992222號函1份為證（見偵卷第33頁），觀該函之內容，
    僅係說明被告上開帳戶之金融卡，於97年9月16日以換發成
    晶片金融卡，晶片金融卡輸入密碼係為6至12位數字等情，
    是由此份函文內容，尚無法資為確係由被告提供其上開帳戶
    之金融卡、密碼予詐欺集團成員使用之不利證明。
  (五)至於證人王銘毅曾於99年3月22日以無摺方式存入現金500元
    一節，有存款憑條1份存卷足參（見本院卷第24頁），就此
    部分，被告雖辯稱：因其打算要以上開帳戶作為繳納水電費
    之扣帳帳戶，所以請其先生王銘毅先代為辦理無摺存款500
    元云云（見本院卷第96頁）。然：
  1.被告於99年5月14日警詢時供述：「（問：妳最後1次使用彰
    化銀行南投分行存款簿及提款卡密碼是於何時？）我已經很
    久未使用，所以我不記得。」等語（見偵卷第5頁背面），
    於99年10月20日偵查中供陳：「因為這本簿子很少用，只有
    在出去玩時，才會存一點錢進去，出去玩可以領錢。」（見
    偵卷第39頁），於原審99年11月22日準備程序時，先供稱：
    「我最後一次使用該帳戶應該是去年的11月或12月，當時是
    我們家庭要出去玩的時候，我轉一些錢到該帳戶裡面，然後
    就可以提領使用，那個帳戶我比較少用。」等語（見原審卷
    第17至18頁），則由被告於警詢時、偵查中及原審準備程序
    時一開始之供述，可知被告並不常使用上開帳戶，僅於家庭
    出遊時，才會存入一些錢無訛。
  2.雖被告於原審99年11月22日準備程序時，經原審法官提示上
    開帳戶之存摺存款帳號資料及交易明細查詢後改稱：「99年
    3月22日的交易紀錄是我請我先生存入錢，要讓銀行去扣繳
    水電費的」、「當時是打算繳納1、2月份的水電費，水費應
    該是2、3百元而已」等語（見原審卷第18至19頁）。惟經調
    取被告住處之水費費用相關資料，可知於98年6月份之水費
    為1140元，於98年8月份之水費為1107元，於98年10月份之
    水費為1013元，於98年12月份之水費為1505元，於99年2月
    份之水費為1860元，此有臺灣省自來水股份有限公司第四區
    管理處南投營運所99年11月30日臺水四投業字第0990003947
    號函附用戶用水明細表1份存卷可證（見原審卷第29至30頁
    ），衡諸被告於原審審理時自承：其家庭開銷都是由其處理
    等語（見原審卷第88頁），足見被告應知悉其每期應繳納水
    費均會逾1000元以上，則其於原審99年11月22日準備程序時
    供稱「其住家於99年1、2月份之水費僅2、3百元而已」云云
    ，顯不實在，且事實上，縱於99年3月22日存款500元至被告
    之上開帳戶，亦不足以繳納99年2月份之全部水費；再者，
    被告住家之電費，原即由被告設於臺灣中小企業銀行南投分
    行之薪資帳戶代為扣繳，為被告所自承，且觀臺灣電力股份
    有限公司南投區營業處99年12月2日D南投字第09911004851
    號函檢附被告住家之電號00000000000、00000000000之用電
    資料表1份（見原審卷第45至46頁），與臺灣中小企業銀行
    南投分行99年11月30日99南投字第0990001095號函附被告於
    臺灣中小企業銀行南投分行所申設帳戶之活期存款交易明細
    1份顯示於每雙月份均有上開2電號之電費扣繳情形吻合（見
    原審卷第31、33、35、37、39、41、43頁），核一般常情，
    以薪資帳戶作為扣繳帳戶，是較為方便合理之作法，在別無
    其他更佳之選擇前，實無改由不常用之上開帳戶作為扣繳帳
    戶之理；且苟被告於99年3月間，確有欲將上開帳戶作為繳
    納水電費之扣繳帳戶，何以在警詢時、偵查中不予表明此情
    ，甚且還敘明上開帳戶僅在家庭出遊時才會使用，益徵被告
    於99年3月間，尚無將上開帳戶作為繳納水電費扣繳帳戶之
    規劃，且不知證人王銘毅有於99年3月22日自行存入500元之
    事甚明。綜上，被告應係於原審提示上開帳戶之存摺存款帳
    號資料及交易明細查詢內容予其閱覽時，方見及99年3月22
    日存款500元之交易註記欄上有列出「王銘毅」之名字（見
    原審卷第11頁），顯示該筆應係證人王銘毅前往辦理存款，
    且上開帳戶於99年3月22日甫由證人王銘毅存入500元後，旋
    於99年3月25日有告訴人存入3萬元並遭提領一空之情形，故
    其所為「因其打算要以上開帳戶作為繳納水電費之扣帳帳戶
    ，所以請其先生王銘毅先代為辦理無摺存款500元」之辯解
    ，核屬不實。
  3.再觀之被告於本院供認：王銘毅原本在富帥公司做倉管，做
    到97年8、9月間，後來找工作，但每個工作都維持不了3個
    月，比較不穩定，於99年年初工作也不穩定，當時工作換來
    換去的，直到100年3月間起，才有固定工作等語無隱（見本
    院卷第96頁）；又於97年度，本以被告名義在臺灣中小企業
    銀行南投分行定存700萬元，嗣分別於97年5至7月間解約，
    改投資基金，但投資失利，賠很慘等情，為被告所自承，並
    有臺灣中小企業銀行南投分行100年4月29日100南投字第100
    0000209號函1份在卷可稽（見本院卷第96、102至103頁），
    足見以證人王銘毅之工作情形，於99年初，確有經濟狀況不
    穩定之狀況。再衡酌被告委請辯護人撰寫之辯護意旨亦直言
    「不法集團成員亦有可能係間接自上開與其具有密切關係之
    親朋好友手中取得上開帳戶之金融卡，亦有不知何因而知悉
    密碼或射倖解出密碼之第三人竊取上開帳戶之金融卡，並於
    領款後再物歸原處之可能」等情（見本院卷第71頁，原審卷
    第49頁），被告復坦認上開帳戶是使用其生日作為密碼，其
    並有將密碼寫在上開帳戶存摺內，且將密碼寫在小紙條上夾
    在金融卡袋子內等語（見偵卷第31頁，本院卷第182頁背面
    ），則以證人王銘毅與被告親為夫妻關係，要取得被告上開
    帳戶之金融卡、密碼，應非難事，又證人王銘毅自身經濟係
    處在不穩定之狀況，在此情形下，證人王銘毅未得被告同意
    而取得上開帳戶之金融卡、密碼，進而於99年3月22日自行
    以無摺方式存入小額500元之現金至上開帳戶內，俾利詐得
    款項後，有餘額得以負擔金融卡跨行提領之手續費，再將上
    開帳戶金融卡、密碼提供作為詐騙工具，事後於領款完畢後
    再物歸原處，使被告不致發現其上開帳戶之金融卡、密碼有
    遭他人利用，亦不無可能。
  4.依舉證分配之法則，對於被告之成罪事項，應由檢察官負舉
    證義務，檢察官無法舉證使本院產生無合理懷疑之確信心證
    ，縱被告所辯不足採信，亦不得因此反面推論被告之罪行成
    立，致違刑事舉證分配之法則。依前理由五、(一)至(四)所述，
    檢察官並無法舉證使本院產生本案係由被告提供上開帳戶之
    金融卡、密碼予詐欺集團使用之確切心證，是縱被告所為上
    開辯解不足採信，尚無法因此反面推論被告之罪行成立，併
    此敘明。
六、綜上所述，被告上開所辯其提供上開帳戶之金融卡予不法集
    團成員使用等語，尚屬可信。本案檢察官既不能舉證證明被
    告有如起訴書所載之幫助詐欺取財之行為，而使本院產生無
    庸置疑之明確心證，則依罪疑唯有利於被告原則，應對被告
    為有利之認定。此外，本院在得依或應依職權調查證據之範
    圍內，復查無其他積極明確之證據，足以認定被告有檢察官
    所指之罪行，自屬不能證明被告犯罪。從而，原審為被告無
    罪之諭知，於法並無不合，應予維持，檢察官上訴意旨仍認
    被告有幫助詐欺取財之行為，指摘原判決不當，為無理由，
    應予駁回。
七、至於本案是否係由證人王銘毅交付被告之上開帳戶金融卡、
    密碼予詐欺集團成員使用而涉有刑責，應由偵查機關另行依
    法偵辦，附此說明。
據上論斷，應依刑事訴訟法第368條，判決如主文。
本案經檢察官簡文鎮到庭執行職務。
中    華    民    國   100    年    8     月    4     日
            刑事第十庭  審判長法  官  江  錫  麟
                              法  官  陳      葳
                              法  官  周  瑞  芬
上列正本證明與原本無異。
不得上訴。
                              書記官  廖  婉  菁
中    華    民    國   100    年    8     月    4     日